【裁判字號】    90,上易,265
【裁判日期】    900712
【裁判案由】    詐欺
【裁判全文】
臺灣高等法院刑事判決                  九十年度上易字第二六五號
    上  訴  人
    即  被  告  丁○○
    選任辯護人  南雪貞
右上訴人，因詐欺案件，不服台灣台北地方法院，八十七年度易緝字第四五六號，中
華民國八十九年九月二十日第一審判決（起訴案號：台灣台北地方法院檢察署八十四
年度偵字第二一四五一號）提起上訴，本院判決如左：
    主  文
原判決撤銷。
丁○○意圖為自己不法之所有，以詐術使人將本人之物交付，處有期徒刑伍月，如易
科罰金以佰元折算壹日。
    事  實
一、丁○○（起訴書誤寫為陳美伶）意圖為自己不法之所有，於民國八十三年八月間
    ，明知因投資股票失利，財務陷於困境，已無支付能力，竟向丙○○佯稱於一星
    期其婆婆自美國返台即會替其還債，而欲向丙○○借款，丙○○誤信為真，不知
    其中有詐，而交付新台幣（下同）一百三十萬元（丙○○指述丁○○向其詐借一
    百三十萬元，起訴書誤載為五十萬元），惟嗣並未獲清償，迭經催索，亦未獲置
    理，丙○○始知受騙。
二、案經法務部調查局台北市調查處移送台灣台北地方法院檢察署檢察官偵查起訴。
    理  由
一、訊據上訴人即被告丁○○供承有於右揭時地向告訴人丙○○稱其婆婆會替其還債
    ，而向告訴人丙○○借得一百三十萬元。惟嗣其婆婆並未代為清償，其亦無力償
    還該借款之事實，雖否認有何不法所有之詐欺意圖，並辯稱伊那時因操作股票失
    利，所以借錢來週轉，而丙○○係伊同學，怕伊股票失利會影響伊之婚姻，所以
    也願意借伊錢，後來因為伊婆婆拒絕替伊還債，才沒有辦法還錢云云。惟查，右
    揭犯罪事實，業據告訴人丙○○指訴綦詳在卷，且依告訴人丙○○所述，其係因
    被告陳稱其婆婆會替她還債，始借錢給被告的，而被告亦供承借錢時曾向丙○○
    說伊婆婆會替伊還債云云，足見告訴人丙○○係因信任被告指稱其婆婆會替她還
    債，始因而將錢借予被告，然查被告於向告訴人丙○○借錢時，實際上並未獲得
    其婆婆會代其還債之承諾，且查被告之婆婆若同意代被告清償債務，則被告儘可
    逕行向其婆婆借錢，又何須向外舉債，嗣被告之婆婆終亦未代其償債，依此足證
    被告於向告訴人丙○○借款時所稱其婆婆會代為還債等語，顯屬虛捏不實。而據
    被告供承伊因投資股票失利，虧損累累，於八十三年六月間財務即陷於困境，週
    轉困難云云，則被告於八十三年八月間向告訴人丙○○借款時，其財務狀況既已
    陷於困境，顯已無支付能力，詎其隱瞞自身財務狀況，復以上揭不實之事由，而
    向告訴人丙○○詐借一百三十萬元，其有不法所有之詐欺意圖甚明，所辯無詐欺
    意圖，要係卸責之詞，不足採信，事證明確，被告犯行洵堪認定。
二、核被告所為，係犯刑法第三百三十九條第一項之詐欺取財罪，原審據以論罪科刑
    ，固非無見，惟查被告受乙○○、甲○○二人之委託代為買賣股票及收受丙○○
    交付之二十萬元欲幫忙購買嘉華證券股票部分，並無不法所有之詐欺意圖，就此
    等部分並不成立詐欺罪（理由詳後述），原審認被告就此等部分亦犯有詐欺取財
    罪，尚有未洽。被告上訴意旨指摘原審就此等部分判決其應負詐欺取財罪係屬不
    當，非無理由，則原判決既有可議之處，自應由本院予以撤銷改判。爰審酌被告
    之素行、犯罪之動機、目的、手段、所詐得之金額，被告與被害人丙○○之關係
    ，犯罪所致生之危害，犯後已與被害人丙○○達成民事上和解，分期償還欠款及
    犯罪後之態度等一切情狀，量處有期徒刑五月，而查被告行為後，刑法第四十一
    條之規定已於九十年一月十日修正公布，同年月十二日生效，將得易科罰金之法
    定本刑由有期徒刑三年以下提高為有期徒刑五年以下，則被告所犯本件詐欺取財
    罪，其法定最重本刑為五年以下有期徒刑，而被告受六個月以下刑之宣告，爰併
    依修正後刑法第四十一條第一項規定諭知易科罰金之折算標準。
三、公訴意旨及移送併辦意旨（台灣台北地方法院檢察署八十六年度偵字第三０二四
    號）另略以：被告丁○○於八十三年三月間起，對戊○○、乙○○、甲○○佯稱
    其對股票買賣內行，如委託其買賣股票必可賺錢，致戊○○等人不知有詐，戊○○遂交付一百八十萬元，乙○○則陸續交付七百二十三萬零四百十五元，甲○○
    則交付十六萬元及益航股票二張，以供被告操盤買賣股票，迨同年八月間，被告
    將所代購股票出售得款逃逸，拒不還款。又被告於八十三年七月間，將會首為王
    淑玲之互助會標得會款五十二萬七千二百元後，除繳納會款至八十三年十一月，
    另八十三年十二月尚欠會款六千八百元，即未再繳納會款。而被告並另於八十二
    年年底，向丙○○佯稱認識華隆集團之職員，可幫忙將錢投資嘉華證券，使丙○○誤信為真，交付二十萬元予被告，惟被告並未購買嘉華證券之股票，因認被告
    就此等部分亦涉有刑法第三百三十九條第一項之詐欺取財罪嫌云云。
四、按犯罪事實應依證據認定之，無證據不得推定其犯罪事實，刑事訴訟法第一百五
    十四條定有明文，而告訴人之告訴，係以使被告受刑事訴追為目的，是其陳述是
    否與事實相符，仍應調查其他證據以資審認。至刑法第三百三十九條第一項詐欺
    罪之成立，以意圖為自己或第三人不法所有，以詐術使人將本人或第三人之物交
    付為要件，所謂以詐術使人交付，必須被詐欺人因其詐術而陷於錯誤，若其所用
    方法，不能認為詐術，亦不致使人陷於錯誤，即不構成該罪（參照最高法院四十
    六年度台上字第二六０號判例）。訊據被告丁○○矢口否認有此部分詐欺犯行，
    並辯稱：乙○○、戊○○委託伊操作股票，伊亦確有將渠等款項用予買賣股票，
    而因虧損，才未能返還款項。至戊○○自八十一年間起即委託伊全權買賣股票其
    間亦有將賺得之錢匯給戊○○一百多萬元，其餘之錢則股票失利虧損了。另伊因
    週轉不靈才無力繼續繳納會款，而丙○○所交付之二十萬元，因嘉華證券後來沒
    有成立而未買該嘉華證券股票，後伊告訴丙○○可以代買股票云云。查依告訴人
    乙○○於本院調查時供稱伊媽媽告訴伊說丁○○很會買賣股票，可以向丁○○請
    教買賣股票，甲而介紹伊與丁○○認識，認識一個月後，丁○○打電話問伊持有
    之股票情形，並說要代伊買賣股票，伊就口頭委託她買賣股票云云，而告訴人甲○○於本院調查時供稱伊是因為戊○○介紹說丁○○會操作股票，所以才委由丁○○買賣股票云云，茲依告訴人戊○○供稱伊自八十二年一月間就委託丁○○買
    賣股票云云，足見告訴人乙○○、甲○○及戊○○均係因信任被告丁○○操作股
    票之能力，而將款項交由被告代為買賣股票，至究如何買賣股票，訊據告訴人乙○○於本院調查時供稱當初因信任丁○○，委託其代為買賣股票，並未特別約定
    買賣何股票，以何人之帳戶買賣，均全權委託丁○○處理云云，告訴人甲○○於
    本院調查時亦供稱當初是沒有約定買賣何股票云云，且查告訴人乙○○、甲○○
    既因信任被告操作股票之能力，而將錢交由被告代為買賣股票，則究應如何買賣
    股票，即悉依被告之判斷為之，而查其間被告除以自己之帳戶買賣股票外，亦以
    告訴人乙○○、甲○○之帳戶買賣股票，此有元大證券股份有限公司八十八年九
    月二十日（八八）元證莊字第一一二一號函檢附被告及告訴人乙○○、甲○○自
    八十三年三月起至八十三年八月止，在該公司天母分公司股票買賣之資料在卷可
    稽（見原審卷第一九九頁至第二五六頁），此足證被告確有以告訴人乙○○及甲○○所交付之款項代為買賣股票，而訊據告訴人乙○○於本院調查時供稱丁○○
    買賣股票是有虧損云云，另告訴人戊○○於本院調查時亦供稱伊看丁○○操作股
    票是有虧損云云，則依上所述，告訴人乙○○及甲○○因信任被告操作股票之能
    力而交付款項予被告，委請被告全權代為買賣股票，已難認被告有對告訴人乙○○及甲○○施用何詐術，且查被告亦確將告訴人乙○○及甲○○所交付之款項用
    於買賣股票，嗣因虧損致一時無力償還，嗣則已達成民事上和解，分期償還，就
    此亦難認被告有何不法所有之意圖。至告訴人戊○○既自八十二年一月間即委請
    被告代為買賣股票，其間並已拿回紅利五、六十萬元，此據告訴人戊○○供述在
    卷，而參酌附於偵查卷第三十七頁告訴人戊○○委託被告買賣股票之種類列有中
    和、華隆、日月光、中化、台紙、光寶等多種股票之買賣，且告訴人戊○○既信
    任被告操作股票之能力，又豈有限制被告應買之股票種類及價格之理，若如此，
    告訴人戊○○儘可自行買賣股票，又何須委請被告代為操作，另被告以其在證券
    公司之帳戶操作買賣股票，既為告訴人戊○○所明知，告訴人戊○○並未有何異
    議，而猶長期陸續委由被告代為買賣股票，實難認被告有何施用詐術。另被告參
    加告訴人王淑玲所邀組之互助會，被告原即具有與其他活會會員競標會款之權利
    ，而被告於八十三年七月標得會款，苟被告有不法所有之意圖，又何以猶繼續繳
    納至八十三年十二月，嗣就未付之會款亦已與告訴人王淑玲達成民事上和解，分
    期償還，有和解書影本乙份在卷可參，是被告就標得會款乙節，顯無施用詐術之
    情事，縱嗣後被告未按期繳納死會會款，亦屬民事上債務不履行，尚難認與詐欺
    罪之成立要件相合。至告訴人丙○○交付二十萬元予被告，原係供購買嘉華證券
    公司股份，然嗣因嘉華證券公司未成立而未購買，而查告訴人丙○○交付二十萬
    元予被告之時，被告之財務狀況猶未陷於困境，並仍正常進出股票，尚非無支付
    能力，依被告上揭買賣股票之金額，區區二十萬元僅係其中一小金額，被告基於
    同學情誼欲幫忙購買嘉華證卷公司股票，實難認被告有何不法所有之詐欺意圖，
    嗣被告亦已分期償還告訴人丙○○中，有和解書影本乙份在卷可參，是依告訴人
    乙○○、戊○○、王淑玲之指訴及告訴人丙○○此部分之指述，尚難科被告予詐
    欺罪責，惟公訴人認告訴人乙○○等人此部分之指訴與被告前開有罪部分具有連
    續犯之裁判上一罪關係，爰不另為無罪之諭知，附此明。
據上論斷，應依刑事訴訟法第三百六十九條第一項前段、第三百六十四條、第二百九
十九條第一項前段，刑法第三百三十九條第一項、第四十一條第一項，罰金罰鍰提高
標準條例第一條前段、第二條，判決如主文。
本案經檢察官林炳雄到庭執行職務。
中      華      民      國    九十      年      七      月    十二      日
                              臺灣高等法院刑事第三庭
                                  審判長法  官    張  連  財
                                        法  官    李  英  勇
                                        法  官    張  傳  栗
右正本證明與原本無異。
不得上訴。
                                        書記官    王  秀  雲
中      華      民      國    九十      年      七      月    十三日
附錄：本案論罪科刑法條全文
刑法第三百三十九條第一項：
一意圖為自己或第三人不法之所有，以詐術使人將本人或第三人之物交付者，處五年
  以下有期徒刑、拘役或科或併科一千元以下罰金。


司法院資訊處製作；財團法人民間司法改革基金會備份。
